臺灣雲林地方法院民事判決
111年度訴字第9號
原      告  財政部國有財產署中區分署

法定代理人  趙子賢  
訴訟代理人  張義群律師
            程光儀律師
上  一  人
複  代理人  陳澤熙律師                        
被      告  蔡美雯  


上列當事人間請求拆屋還地等事件，本院於民國111年8月23日言
詞辯論終結，判決如下：
   主      文
一、被告應將坐落雲林縣○○鄉○○段○○○○○○地號土地上如雲林縣斗
    六地政事務所民國一一一年四月二十六日土地複丈成果圖所
    示編號Ａ部分面積四三五三點七一平方公尺之圍籬及編號Ｂ部
    分面積九點三二平方公尺之飼料桶拆除，並將上開土地騰空
    返還原告。
二、被告應自民國一一一年一月一日起至交還前項土地之日止，
    按月給付原告新臺幣肆佰貳拾元。
三、訴訟費用由被告負擔。
四、本判決於原告以新臺幣玖拾肆萬肆仟元為被告供擔保後，得
    為假執行。
    事實及理由
壹、程序方面：
    按訴狀送達後，原告不得將原訴變更或追加他訴，但請求之
    基礎事實同一、擴張或減縮應受判決事項之聲明者，不在此
    限，民事訴訟法第255條第1項第2款、第3款定有明文。本件
    原告起訴時請求：㈠被告應將坐落雲林縣○○鄉○○段000000地
    號土地（下稱系爭土地）上之養鴨場鐵絲網圍籬、飼料桶、
    水池拆除騰空後，將面積5,170平方公尺之土地返還原告；㈡
    被告應給付原告新臺幣（下同）3,006元，及自民國111年1
    月1日起至交還前項聲明所示土地之日止，按月給付原告499
    元。嗣於111年5月31日具狀變更聲明為：㈠被告應將系爭土
    地上如雲林縣斗六地政事務所111年4月26日土地複丈成果圖
    所示（見本院卷第75頁）編號A部分面積4,344.39平方公尺
    之圍籬及編號B部分面積9.32平方公尺之飼料桶拆除騰空，
    並將上開占有合計4,353.71平方公尺之土地返還原告；㈡被
    告應自111年1月1日起至交還前項聲明所示土地之日止，按
    月給付原告420元。繼於111年6月7日行言詞辯論時，又將第
    一項聲明變更為：被告應將系爭土地上如雲林縣斗六地政事
    務所111年4月26日土地複丈成果圖（下稱附圖，附圖將飼料
    桶誤繕為「餇」料桶，見本院卷第89頁）所示編號A部分面
    積4,353.71平方公尺之圍籬及編號B部分面積9.32平方公尺
    之飼料桶拆除，並將上開土地騰空返還原告。經核原告變更
    後之聲明與原訴之基礎事實相同，且屬聲明之擴張或減縮，
    與前開規定相符，應予准許。
貳、實體方面：
一、原告主張：
  ㈠系爭土地為國有土地，原告為該土地之管理機關，被告於系
    爭土地上以鐵絲圍籬圈養鴨子，並設有飼料桶，違法占用系
    爭土地，惟被告與原告間並無租賃或其他合法使用關係。原
    告於109年11月13日至系爭土地現場勘查，發現被告占用之
    事實，且迄今仍未騰空地上物並返還系爭土地，被告之行為
    已嚴重侵害原告所管理系爭土地之所有權，為此依據民法第
    767條第1項前段、中段之規定，請求被告將系爭土地之地上
    物清除，並將占用之土地返還原告。
  ㈡被告未取得占有使用系爭土地之合法權源，確有無權占用系
    爭有土地之事實，自屬無法律上原因而受使用系爭土地之利
    益，並導致原告受有無法管理使用系爭土地之損害，原告自
    得依民法第179條、第181條之規定，請求被告返還所受利益
    ，亦即相當於租金之利益。被告於系爭土地上設圍籬圈養鴨
    子，原告依國有非公用不動產使用補償金計收基準表第2項
    計算，僅以正產物單價乘以正產物收獲總量乘以千分之250
    計收，實屬合理。又被告已給付110年12月31日前所發生之
    使用補償金，是被告應依前開計算標準，給付自111年1月1
    日起至交還系爭土地之日止，按月給付原告420元相當於租
    金之不當得利。
  ㈢並聲明：如主文第一、二項所示；原告願供擔保請准宣告假
    執行。　　　
二、被告則辯以：我每年都有正常繳納租金，也有跟被告承租土
    地，非如原告所說我是無權占用系爭土地等語，並聲明：原
    告之訴駁回。
三、兩造不爭執之事實及本件之爭點：
　㈠兩造不爭執之事實：
　　⒈系爭土地是國有土地，原告是該土地的管理機關。
　　⒉如附圖所示編號A部分面積4,353.71平方公尺之圍籬及編號
      B部分面積9.32平方公尺之飼料桶為被告所有。
　　⒊被告自109年7月左右，開始於系爭土地上養鴨。
　　⒋被告是無權占用系爭土地。
  ㈡本件之爭點：
    ⒈原告依據民法第767條第1項前段、中段之規定，請求被告
      應將附圖所示編號A部分面積4,353.71平方公尺之圍籬及
      編號B部分面積9.32平方公尺之飼料桶拆除，並將上開土
      地騰空返還原告，是否有理由？
    ⒉原告依據不當得利之法律關係，請求被告應自111年1月1日
      起至交還前項土地之日止，按月給付原告420元，是否有
      理由？
四、本院之判斷：
  ㈠原告主張系爭土地為國有土地，原告為該土地之管理機關，
    被告自110年7月1日起迄今無權占用系爭土地，於系爭土地
    上架設圍籬及飼料桶飼養鴨子之事實，已據原告提出系爭土
    地登記謄本為證（見本院卷第17、97頁），且為被告所不爭
    執，原告主張之前開事實自屬可信。
  ㈡被告架設圍籬無權占用系爭土地之面積為4,353.71平方公尺（其中飼料桶面積為9.32平方公尺）之事實，亦經本院會同雲林縣斗六地政事務所測量員履勘測量屬實，有本院111年1月28日勘驗筆錄、內政部國土測繪中心網路圖、現場照片及附圖在卷可明（見本院卷第47-59、89頁）。從而，原告依據民法第767條第1項前段、中段「所有人對於無權占有其所有物者，得請求返還之。對於妨害其所有權者，得請求除去之」之規定，請求被告應將系爭土地上之圍籬及飼料桶拆除，並將上開土地騰空返還原告，核屬有據。
  ㈢按無法律上之原因而受利益，致他人受損害者，應交還其利益，此為民法第179條所明定。而無權占用他人土地，可能獲得相當於租金之利益，亦為社會通常之觀念（最高法院61年度台上字第1695號判決意旨參照）。本件被告無權占用系爭土地，其所受之利益為占有使用系爭土地之價值，依其性質不能返還，故應償還其價額，即相當於租金之利益。則原告依據不當得利之法律關係，請求被告給付相當於租金之利益，亦屬有據。查系爭土地於104年5月7日因判決分割而登記為國家單獨所有，而被告自承其自109年7月即無權占用系爭土地（見本院卷第129-130頁），惟被告已繳納補償金至110年12月31日為止，是原告請求被告給付自111年1月1日起至交還占用土地之日止相當於租金之不當得利，亦屬有理。
  ㈣按耕地地租不得超過地價百分之八，約定地租或習慣地租超
    過地價百分之八者，應比照地價百分之八減定之，不及地價
    百分之八者，依其約定或習慣。前項地價指法定地價，未經
    依法規定地價之地方，指最近3年之平均地價，土地法第110
    條定有明文。所謂法定地價，依土地法第148條規定，係指
    土地所有人依該法規定所申報之地價。另所謂不得超過地價
    百分之八，係指耕地租金之最高限額而已，即除以申報總價
    額為基礎外，尚須斟酌位置、工商業繁榮之程度、承租人利
    用耕地之經濟價值及所受利益，並與鄰地租金相比較以為決
    定。經查，被告占用系爭土地是供養鴨使用，系爭土地附近
    多為農田，僅有零星幾戶住家，位處偏僻，沒有公務機關、
    商店、學校等，交通不便等情，有前述勘驗筆錄及現場照片
    在卷可明。另查系爭土地之使用分區為特定農業區，使用地
    類別為農牧用地，為耕地乙情，復有系爭土地登記謄本在卷
    可按（見本院卷第17、97頁）。本院審酌系爭土地之位置、
    工商業繁榮之程度、編定用途及被告利用該土地之經濟價值
    及所受利益，認為以系爭土地申報地價年息百分之四計算相
    當於租金之不當得利為適當。又依系爭土地登記謄本所示，
    系爭土地110年度之申報地價為每平方公尺200元，以年息百
    分之四計算，被告每月應給付原告相當於租金之不當得利金
    額為2,902元（計算式：4,353.71平方公尺×200元×年息4%÷1
    2個月＝2,902.47元，元以下四捨五入）。從而，原告請求被
    告應自111年1月1日起至交還占用土地之日止，應按月給付
    原告420元，並未超過上開範圍，應予准許。
五、綜上所述，原告依據民法第767條第1項前段、中段之規定，
    請求被告應將系爭土地上如附圖所示編號A部分面積4,353.7
    1平方公尺之圍籬及編號B部分面積9.32平方公尺之飼料桶拆
    除，並將上開土地騰空返還原告；及依不當得利之法律關係
    ，請求被告應自111年1月1日起至交還上開土地之日止，按
    月給付原告420元，均有理由，應予准許。
六、原告表示願意提供擔保，請准宣告假執行，與法律規定相符
    ，所以斟酌後定相當的擔保金額宣告之。
七、本件為判決之基礎已臻明確，兩造其餘之攻擊或防禦方法及
    證據，經本院斟酌後，認為均不足以影響本判決之結果，亦
    與本件爭點無涉，自無逐一詳予論駁之必要，併此說明。
八、訴訟費用負擔之依據：民事訴訟法第78條。
中　　華　　民　　國　　111 　年　　9 　　月　　6 　　日
                  民事第一庭    法  官  蔡碧蓉

以上正本係照原本作成。
如對本判決上訴，須於判決送達後20日內向本院提出上訴狀（須
附繕本）。如委任律師提起上訴者，應一併繳納上訴審裁判費。
中　　華　　民　　國　　111 　年　　9 　　月　　6 　　日
                                書記官　李達成